ACORDAO-COMPLETO-2577134

ACÓRDÃO 1759/2023 ATA 4/2023 - SEGUNDA CÂMARA

VISTOS, relatados e discutidos este processo em que se analisa ato de admissão de pessoal emitido pela Caixa Econômica Federal em benefício do Sr. Otavio de Oliveira Ribeiro.
ACORDAM os Ministros do Tribunal de Contas da União, reunidos em sessão da 2ª Câmara, diante das razões expostas pelo relator e com fundamento no art. 71, inciso III, da Constituição Federal e nos arts. 1º, inciso V, e 39, inciso I, da Lei 8.443/1992, c/c os arts. 259, inciso I, 260, §§ 1º e 2º, do Regimento Interno/TCU, em:
9.1. considerar legal a admissão expedida em favor do Sr. Otavio de Oliveira Ribeiro, concedendo registro ao correspondente ato; e
9.2. dar ciência deste Acórdão ao interessado e à Caixa Econômica Federal.

Processo em que se analisa ato de admissão de pessoal emitido pela Caixa Econômica Federal em benefício do Sr. Otavio de Oliveira Ribeiro.

Segunda Câmara

Caixa Econômica Federal.

3. Interessado: Otavio de Oliveira Ribeiro (XXX.388.556-XX).

13.1. Ministros presentes: Augusto Nardes (na Presidência), Aroldo Cedraz e Antonio Anastasia.
13.2. Ministro-Substituto convocado: Marcos Bemquerer Costa (Relator).

MARCOS BEMQUERER

Trata-se de ato de admissão de pessoal emitido pela Caixa Econômica Federal - Caixa em benefício do Sr. Otavio de Oliveira Ribeiro.
2.	 A antiga Secretaria de Fiscalização de Integridade de Atos e Pagamentos de Pessoal e de Benefícios Sociais (Sefip) , atual Unidade de Auditoria Especializada em Pessoal (AudPessoal) , analisou o processo, concluindo pela ilegalidade da admissão e pela negativa de registro do ato em questão, por compreender que a contratação ocorreu após o vencimento do prazo de validade do concurso, nos termos da instrução inserta à peça 5, que reproduzo em parte e com ajustes de forma: 
"HISTORICO
3.	Conforme se observa em despacho proferido pelo Ministro-Relator (peça 8) , ao considerar que não havia notícia atualizada nos autos acerca do trânsito em julgado da decisão favorável ao interessado e que, em consulta efetuada ao Pje pelo Gabinete, não foi encontrada certidão nesse sentido, sendo que essa informação, de acordo com a atual jurisprudência desta Corte de Contas, é relevante para apreciar a legalidade da admissão em exame, o Ministro-Substituto Marcos Bemquerer Costa determinou o retorno dos autos a esta Unidade Técnica para que diligenciasse o Tribunal Regional do Trabalho da 3ª Região, com vistas a obter informações sobre o processo 0010757-56.2016.5.03.0043, especialmente quanto ao trânsito em julgado da decisão ou à interposição de eventuais recursos.
4.	Esta Unidade Técnica encaminhou ao Tribunal Regional do Trabalho da 3ª Região o Ofício 9668/2022-TCU-Seproc, de 10/3/2022, solicitando as informações relativas ao processo judicial em tela. 
5.	Em atendimento à diligência, o Diretora Judiciária do Tribunal Regional do Trabalho da 3 Região encaminhou o Ofício N. DJ/27/2022 (peça 11) , respondendo que anexou cópia integral dos autos do processo n. 0010757- 56.2016.5.03.0043 (peça 12) , por meio do qual seria possível verificar que o trânsito em julgado da respectiva sentença ocorreu em 21/8/2018, conforme certidões de ID. 34dec46 e ID. 6177cf9. 
 (...) 
13. A data de validade do concurso público era inicialmente 16/6/2015, a qual foi prorrogada para até 16/6/2016. Todavia o interessado foi convocado em 11/12/2017, após obter decisão judicial favorável em 13/11/2017.
14. Importa informar que a contratação após a validade do aludido certame está em desconformidade com a legislação vigente. Há jurisprudência consolidada no TCU no sentido de considerar ilegais e negar registro aos atos de admissões ocorridos após a expiração do prazo improrrogável dos certames, consoante Acórdão 1106/2020-TCU-Plenário, cujo enunciado prescreve:
'A expiração do prazo de validade de concurso público constitui óbice intransponível ao registro pelo TCU de atos de admissão efetuados posteriormente a essa data, devendo, no entanto, ser assegurada a produção dos efeitos das admissões enquanto subsistir decisão judicial favorável aos interessados.'
15. Contudo a sentença judicial foi favorável ao interessado, conforme se observa na peça 12, p. 535, a qual transitou em julgado (peça 12, p. 566) .	
16. Entende-se que a apreciação do ato em tela deve ser no mesmo sentido dos pronunciamentos da 1ª Câmara deste Tribunal constantes dos Acórdãos 15163/2021, 15164/2021, 15165/2021 e 15166/2021, Relator Ministro Vital do Rêgo, 18359/2021 e 18360/2021, Relator Ministro Walton Alencar Rodrigues, 2693/2022, 2822/2022, 2839/2022, 3034/2022, 3268/2022 e 3270/2022, Relator Ministro Benjamin Zymler, os quais defendem que os atos em situação equiparada à do ora examinado, mesmo quando amparados por decisão judicial transitada em julgado, devem ser considerados ilegais, tendo em vista o princípio da independência das instâncias e a competência exclusiva deste Tribunal para se pronunciar acerca da legalidade de atos de admissão.
17. Assim, propõe-se considerar ilegal o ato de admissão de OTAVIO DE OLIVEIRA RIBEIRO, negando-lhe o correspondente registro, nos termos do art. 260, § 1º, do Regimento Interno desta Corte de Contas, bem como esclarecer à Caixa Econômica Federal que a presente admissão poderá ser mantida em razão de estar amparada por decisão judicial transitada em julgado.
18. O quadro resumo de ocorrências e o detalhamento da norma legal e da jurisprudência para a inconsistência acima elencada encontram-se no anexo II desta instrução."
3.		O escalão dirigente da AudPessoal se alinhou à análise e ao encaminhamento acima (peça 19) . O Ministério Público de Contas, representado pelo Procurador Marinus Eduardo De Vries Marsico, trouxe interpretação diversa da unidade técnica em que vislumbra a legalidade da admissão, sob os seguintes fundamentos (peça 20) : 
"Inicialmente, a fim de contextualizar o caso, convém trazer a informação de que a decisão judicial mencionada determinou expressamente a contratação do autor do respectivo processo pela Unidade Jurisdicionada. A decisão teve por fundamento vasta jurisprudência da Suprema Corte, bem como do Superior Tribunal de Justiça, no sentido de que a contratação de terceiros para atividades essenciais do emprego público, dentro do período de vigência do certame, constitui preterição dos candidatos aprovados em cadastro de reserva. Quando caracterizada essa preterição, a mera expectativa do direito do candidato aprovado em cadastro de reserva se transmuta em direito adquirido à contratação. Isso porque ocorre a abertura de vaga na vigência do concurso.
Pois bem, o ponto fulcral da negativa de registro ao ato em análise repousa sobre o pressuposto de que tal admissão estaria ocorrendo fora do prazo de validade do concurso. Entretanto, em nossa opinião tal argumento não prospera, tendo em vista que a decisão judicial que determinou a contratação do interessado considerou a possibilidade de que as vagas teriam sido abertas dentro da validade do certame, uma vez que as contratações temporárias, que geraram a preterição do candidato aprovado em concurso dentro do cadastro de reserva, teriam sido realizadas antes do termo do concurso vigente. 
O fato de a execução da mencionada decisão, ou seja, a efetiva contratação dos empregados ter sido realizada apenas posteriormente, ultrapassado o prazo de validade ordinária do concurso, não pode constituir fator de prejuízo ao interessado que obtive decisão judicial favorável, muito menos em fundamento para que o TCU atribua algum vício ou ilegalidade à contratação. Sobre essa questão, vale lembrar ainda que não são raros os casos em que um candidato batalha na justiça durante anos para obter enfim o direito à nomeação para um cargo ou emprego público que estava sendo negado pela Administração, com base em algum critério de admissão. Nesses casos, não importa o fato de o prazo de validade do concurso prestado pelo interessado ter vencido, pois pressupõe-se uma suspensão da condição resolutiva da validade do concurso, no caso concreto. Tal presunção se faz necessária para se garantir o direito pleiteado, e dar efetividade à sentença judicial proferida. Se não fosse assim, todo jurisdicionado estaria sujeito ao risco de ter seu direito preterido em razão da mora da justiça e da administração pública. 
Alertamos ainda que apreciar o ato em tela pela ilegalidade pelo argumento invocado pela Unidade Técnica, significaria entrar no mérito de uma decisão judicial para considerá-la ilegal, entendendo que teria havido erro do Judiciário ao apreciar a matéria. Tal proceder não estaria abarcado pela aplicação do Princípio da Independência das Instâncias, que permite, em tese, que as soluções de determinado caso sejam diversas nas searas penal, civil e administrativa. A questão posta nestes autos não passa pela aplicação desse caro princípio, pois, conquanto não esteja vinculado ao entendimento externado pelo Poder Judiciário quanto à convocação dos candidatos então preteridos no certame, o TCU não pode deixar de dar cumprimento a essa decisão judicial, pois ela tem natureza constitutiva do direito e terá força de lei no caso concreto (vide art. 503 do CPC) .
Assim, apesar da relevante discussão que permeia a matéria relacionada ao caso dessas admissões efetuadas pela Unidade Jurisdicionada, que abrange desde a ponderação entre os princípios da isonomia, da moralidade e da legalidade dos certames públicos, até questões de direito trabalhista coletivo, tal matéria foi submetida à Justiça competente (conforme modulação dos efeitos no Tema 992 do Supremo Tribunal Federal) , e foi decidida seguindo os parâmetros da atual jurisprudência pátria. 
Portanto, considerando que a ordem judicial de determinar expressamente a contratação do candidato aprovado em concurso, que havia sido preterido por contratações temporárias para o exercício das mesmas funções, não há, em nosso entender, nenhum dispositivo de lei ou da Constituição sendo infringido nas admissões efetuadas pela Unidade Jurisdicionada. As contratações, ao contrário, têm atendido à satisfação da necessidade de mão-de-obra da empresa por meio de concursos públicos regularmente realizados, e cujos parâmetros foram alterados judicialmente a fim de atender aos princípios constitucionais que permeiam o instituto do concurso público, bem como para satisfazer ao direito dos candidatos aprovados nos respectivos certames. Não resta, assim, argumento válido capaz de justificar a apreciação das mencionadas admissões pela ilegalidade, já que não há irregularidade alguma constatada.
Vale lembrar ainda que o ato de admissão, por sua natureza de ato complexo, encontra seu aperfeiçoamento no âmbito administrativo com o registro efetuado pelo TCU. Entretanto, este aperfeiçoamento consiste no reconhecimento da existência de um fato pela Administração Pública. O registro não produz efeito de 'coisa julgada administrativa', mas tão somente reconhece determinado fato, que passa a ter definitividade dentro do mesmo panorama fático e normativo no qual foi concebido. Assim, por óbvio, se um servidor admitido em determinado órgão tiver seu ato registrado pelo TCU, e futuramente pedir exoneração do cargo, o ato de admissão deixa de produzir seus efeitos, porque o panorama fático mudou, devendo o órgão emitir no SISAC o correspondente ato de desligamento. Da mesma forma, o servidor que, no desenvolvimento de um processo administrativo disciplinar, for demitido do serviço público, o registro do seu ato de admissão pelo TCU não preservará seu direito ao cargo ou emprego.
O mesmo ocorre quando tratamos de uma decisão judicial precária que permitiu a admissão no serviço público, como ocorre no caso em tela. No caso da decisão que tenha determinado a contratação de empregado público, tal revogação operará automaticamente com efeitos ex tunc, havendo o retorno das partes ao status quo ante. Com efeito, um dos elementos que compõe o ato, no caso em análise, a existência da vaga aberta durante o período de vigência do respectivo concurso, tornar-se-ia irregular e o ato de admissão, só a partir de então, passaria a conter vício, devendo a Administração Pública desfazê-lo, promovendo o respectivo desligamento do interessado do emprego público.
Neste ponto, com a mora da decisão final de mérito a ser tomada, poder-se-ia alegar que a teoria do fato consumado efetivaria o interessado no emprego público em que foi investido, de forma que, neste sentido, não seria possível à origem promover o desligamento do empregado. A este respeito, o STF tem jurisprudência firme no sentido da inaplicabilidade da teoria do fato consumado sobre estes casos, de modo que o transcurso do tempo não poderia, por si só, convalidar a posse de interessado em um emprego público. Trata-se da decisão proferida no Recurso Extraordinário (RE) 608.482, que reformou acórdão que havia garantido a permanência no cargo a uma agente de polícia civil investida no cargo por força de medida judicial liminar, mesmo não tendo sido aprovada em todas as fases do concurso público a que se submeteu. Transcrevemos a respectiva ementa abaixo:
'CONSTITUCIONAL. ADMINISTRATIVO. CONCURSO PÚBLICO. CANDIDATO REPROVADO QUE ASSUMIU O CARGO POR FORÇA DE LIMINAR. SUPERVENIENTE REVOGAÇÃO DA MEDIDA. RETORNO AO STATUS QUO ANTE. TEORIA DO FATO CONSUMADO, DA PROTEÇÃO DA CONFIANÇA LEGÍTIMA E DA SEGURANÇA JURÍDICA. INAPLICABILIDADE. RECURSO PROVIDO. 
1. Não é compatível com o regime constitucional de acesso aos cargos públicos a manutenção no cargo, sob fundamento de fato consumado, de candidato não aprovado que nele tomou posse em decorrência de execução provisória de medida liminar ou outro provimento judicial de natureza precária, supervenientemente revogado ou modificado. 
2. Igualmente incabível, em casos tais, invocar o princípio da segurança jurídica ou o da proteção da confiança legítima. É que, por imposição do sistema normativo, a execução provisória das decisões judiciais, fundadas que são em títulos de natureza precária e revogável, se dá, invariavelmente, sob a inteira responsabilidade de quem a requer, sendo certo que a sua revogação acarreta efeito ex tunc, circunstâncias que evidenciam sua inaptidão para conferir segurança ou estabilidade à situação jurídica a que se refere. 
3. Recurso extraordinário provido.' (grifos nossos) 
Portanto, como se vê, sempre que houver uma mudança que implique a ilegalidade do ato perfeito e acabado dentro da administração pública, este sucumbirá ao novo panorama formado, devendo a Administração tomar as providências necessárias para desfazê-lo, seja por meio de cassação, seja porque operou sua caducidade. 
Por fim, segundo o STF, o TCU não possui competência para proceder a qualquer inovação no ato de pessoal sujeito a registro, cabendo-lhe registrá-lo ou não em face do exame de legalidade que realiza, conforme excerto a seguir apresentado:
'No exercício da sua função constitucional de controle, o TCU procede, dentre outras atribuições, a verificação da legalidade da aposentadoria e determina, tal seja a situação jurídica emergente do respectivo ato concessivo, a efetivação, ou não, de seu registro. O TCU, no desempenho dessa específica atribuição, não dispõe de competência para proceder a qualquer inovação no título jurídico de aposentação submetido a seu exame. Constatada a ocorrência de vício de legalidade no ato concessivo de aposentadoria, torna-se lícito ao TCU, especialmente ante a ampliação do espaço institucional de sua atuação fiscalizadora, recomendar ao órgão ou entidade competente que adote as medidas necessárias ao exato cumprimento da lei, evitando, desse modo, a medida radical da recusa de registro. Se o órgão de que proveio o ato juridicamente viciado, agindo nos limites de sua esfera de atribuições, recusar-se a dar execução à diligência recomendada pelo TCU - reafirmando, assim, o seu entendimento quanto à plena legalidade da concessão da aposentadoria -, caberá a Corte de Contas, então, pronunciar-se, definitivamente, sobre a efetivação do registro.' (MS 21.466, rel. min. Celso de Mello, julgamento em 19-5-1993, Plenário, DJ de 6-5-1994.) .
Assim, registrar ou negar registro a um ato de pessoal se trata de uma atividade plenamente vinculada, não havendo juízo de conveniência ou oportunidade sobre o direito à aposentadoria, reforma ou pensão, ou ainda sobre a admissão, por exemplo. Uma vez implementados os requisitos legais para se conceder o direito, não há espaço para o gestor público negá-lo, muito menos ao TCU para lhe obstar o correspondente registro, a não ser em caso de irregularidade capaz de contradizer o direito do interessado. Nesse cenário, caberia ao TCU negar registro ao ato. Porém, a irregularidade precisa ser explicitada de maneira clara, objetiva, e ter coerência lógica com o resultado da apreciação, em respeito à moderna teoria dos motivos determinantes. 
De outro modo, negar um direito líquido e certo ao interessado sem apontar qualquer fundamentando como irregularidade, além da divergência de entendimento do TCU a respeito de uma decisão de mérito proferida por um juízo competente, consiste em atentar não apenas ao princípio da motivação, à teoria dos motivos determinantes, mas também aos princípios do contraditório e da ampla defesa, pois submete o interessado a um juízo arbitrário, sem fundamentação ou motivação passível de ser recorrida ou contraditada.
Nesse sentido, pelos motivos acima descritos, considerando a ausência de irregularidade que fundamente a negativa de registro ao ato ora analisado; considerando que a concessão de registro pelo TCU ao referido ato não traz nenhum impedimento para que, no futuro, caso o Poder Judiciário reforme a decisão acerca do direito do interessado à ser contratado pela Unidade Jurisdicionada, a admissão sustentada pela mencionada ação judicial possa ser desfeita; considerando inclusive que tal procedimento está em consonância com a jurisprudência predominante da Suprema Corte; pedimos vênias para propor a apreciação do ato em análise pela legalidade." 
	É o Relatório.

não há.

Procurador Marinus Eduardo De Vries Marsico.

PESSOAL. ADMISSÃO. NOMEAÇÃO APÓS EXPIRADO O PRAZO DE VALIDADE DO CONCURSO. EXISTÊNCIA DE SENTENÇA JUDICIAL TRANSITADA EM JULGADO. IRREVERSIBILIDADE DA CONTRATAÇÃO. PARTICULARIDADES DO CASO CONCRETO QUE POSSIBILITAM O EMPREGO DA TÉCNICA DO DISTINGUISHING. LEGALIDADE DA ADMISSÃO. REGISTRO DO ATO.

ATOS DE ADMISSÃO (ADS)

Unidade de Auditoria Especializada em Pessoal (AudPessoal).

Em apreciação ato de admissão de pessoal emitido pela Caixa Econômica Federal - Caixa em benefício do Sr. Otavio de Oliveira Ribeiro.
2.	 	Da documentação acostada aos autos, sobressai que o interessado logrou êxito em concurso público para o emprego de técnico bancário da Caixa. Entretanto, o banco não efetivou a contratação do candidato, mesmo havendo vagas disponíveis, necessidade de contratação e pessoal terceirizado em exercício de função de bancário no período de vigência do referido concurso (peça 3, p. 4-10) .
3.		Diante dessa situação fática, o Sr. Otavio de Oliveira Ribeiro ingressou com a Ação Trabalhista Ordinária 0010757-56.2016.5.03.0043, em que requereu a sua imediata contratação. 
4.		Registre-se que a petição de referência foi protocolada e distribuída ao Juízo da 1ª Vara do Trabalho de Uberlândia/MG em 2/5/2016, ou seja, em data anterior ao prazo de validade do concurso que expirou em 16/6/2016 (peça 3, p. 1) , conforme consulta efetuada pela minha assessoria ao sítio do Tribunal Regional do Trabalho da 3ª Região, por meio do sistema Pje (disponível em:< https://pje-consulta.trt3.jus.br/consultaprocessual/detalhe-processo/0010757-56.2016.5.03.0043/1#eaed2c1>, acesso em 13/2/2023) .
5.		O interessado obteve decisão judicial favorável em 13/11/2017 (peça 3, p. 10) e foi convocado/contratado em 11/12/2017 (peça 3, p. 1) . 
6.		A antiga Secretaria de Fiscalização de Integridade de Atos e Pagamentos de Pessoal e de Benefícios Sociais (Sefip) , atual Unidade de Auditoria Especializada em Pessoal (AudPessoal) , analisou o processo por intermédio da instrução inserta à peça 5, sugerindo a ilegalidade da admissão, com a negativa de registro do ato, por compreender que a contratação, havida em 11/12/2017, ocorreu após o vencimento do prazo de validade do concurso (16/06/2016) . O Ministério Público de Contas concordou com o encaminhamento proposto pela unidade técnica (peça 7) .
7.		Ocorre que não havia notícia nos autos acerca do trânsito em julgado da decisão favorável ao interessado. Consulta efetuada ao sistema Pje pelo Gabinete não encontrou certidão nesse sentido, sendo aquela informação relevante para apreciar a legalidade da admissão em exame, de acordo com a atual jurisprudência desta Corte de Contas. Diante desse contexto, determinei o retorno dos autos à unidade instrutiva para que diligenciasse o Tribunal Regional do Trabalho da 3ª Região, com vistas a obter informações sobre o processo 0010757-56.2016.5.03.0043, especialmente quanto ao trânsito em julgado da decisão ou à interposição de eventuais recursos.
8.		A unidade técnica promoveu a medida processual acima, cuja resposta trouxe aos autos cópia integral do processo 0010757-56.2016.5.03.0043 (peça 12) , por meio do qual se comprovou que a sentença favorável ao beneficiário do ato de admissão em análise passou em julgado no dia 21/8/2018 (peça 12, p. 565) .
9.		Após o aparelhamento dos autos com os elementos solicitados mediante diligência, a AudPessoal reiterou seu posicionamento anterior, de ilegalidade da concessão e negativa de registro do ato, com o acréscimo de que as admissões, mesmo quando amparadas por decisão judicial transitada em julgado, devem ser consideradas ilegais, haja em vista o "princípio da independência das instâncias" e a "competência exclusiva deste Tribunal para se pronunciar acerca da legalidade de atos de admissão". Nessa linha de exegese, cita acórdãos da 1ª Câmara do Tribunal.
10.	Dessa vez o Ministério Público de Contas divergiu da interpretação e do encaminhamento propostos pela unidade técnica (peça 7) . Os fundamentos ofertados pelo Parquet foram, em substância, os seguintes:
a)  o elemento principal utilizado pela AudPessoal para negar registro ao ato se refere ao pressuposto de que a admissão ocorreu fora do prazo de validade do concurso; entretanto, essa interpretação não deve prevalecer, porque a decisão judicial que "determinou a contratação do interessado considerou a possibilidade de que as vagas teriam sido abertas dentro da validade do certame, uma vez que as contratações temporárias, que geraram a preterição do candidato aprovado em concurso dentro do cadastro de reserva, teriam sido realizadas antes do termo do concurso vigente"; 
b)  "não importa o fato de o prazo de validade do concurso prestado pelo interessado ter vencido, pois pressupõe-se uma suspensão da condição resolutiva da validade do concurso, no caso concreto"; essa presunção é necessária para garantir o direito pleiteado e para conferir efetividade à sentença judicial proferida;
c) entender ilegal o ato em questão pelo motivo suscitado pela unidade técnica, "significaria entrar no mérito de uma decisão judicial para considerá-la ilegal, entendendo que teria havido erro do Judiciário ao apreciar a matéria";
d) "considerando que a ordem judicial de determinar expressamente a contratação do candidato aprovado em concurso, que havia sido preterido por contratações temporárias para o exercício das mesmas funções, não há, em nosso entender, nenhum dispositivo de lei ou da Constituição sendo infringido nas admissões efetuadas pela Unidade Jurisdicionada"; e
e) a concessão de registro pelo Tribunal ao ato não representa impedimento algum para que, na hipótese de o Poder Judiciário reformar a decisão acerca do direito do interessado, a admissão sustentada pela mencionada ação judicial possa ser desfeita.
11.	Como se percebe, há dissenso na interpretação da matéria. A AudPessoal compreende que a contratação (11/12/2017) após o vencimento do prazo de validade do concurso (16/06/2016) é motivo suficiente para o Tribunal considerar ilegal a concessão, independentemente de a decisão judicial que determinou a admissão do empregado na Caixa ter passado em julgado ou não. O Parquet sugere a legalidade da concessão pelos elementos acima expostos.
12.	Sem desdouro da interpretação da unidade técnica e por fundamentos diversos daqueles oferecidos pelo Ministério Público de Contas, entendo que a admissão deve ser considerada legal, com o consequente registro do ato, porquanto se alinha ao entendimento desta Casa de Contas conferido a caso bem semelhante ao discriminado nos autos. Refiro-me ao Acórdão 11551/2021-TCU-Primeira Câmara (rel. min. Jorge Oliveira) , cujo voto que o impulsionou reproduzo adiante para uma melhor aproximação com o tema:
"4. O interessado foi aprovado em processo seletivo para o denominado 'cadastro de reserva' para a carreira administrativa do Banco do Brasil, para a microrregião de Alagoas, e obteve aprovação, conforme documentos juntados aos autos. No entanto, ante a preterição dos concursados em detrimento da contratação de servidores terceirizados ao longo do período de validade do concurso, ingressou com ação judicial dois dias antes do término da vigência do processo seletivo.
5.	Inexiste qualquer ilegalidade. Embora a nomeação tenha se dado em período posterior à validade do certame, é certo que foi buscada judicialmente ainda no prazo nele previsto.
 (...) 
10. É certo que este Tribunal tem se orientado no sentido de que 'a expiração do prazo de validade de concurso público constitui óbice intransponível ao registro pelo TCU de atos de admissão efetuados posteriormente a essa data, devendo, no entanto, ser assegurada a produção dos efeitos das admissões enquanto subsistir decisão judicial favorável aos interessados' (Acórdão 1106/2020-TCU-Plenário, Relator Ministro Benjamin Zymler, 2805/2019-2ª Câmara, Relatora Ministra Ana Arraes e 7427/2016-1ª Câmara, Relator Ministro Bruno Dantas, entre outros) . 
11. No voto condutor do primeiro dos arestos mencionados, o relator consignou que:
 ' (...) a Justiça do Trabalho não determinou objetivamente a contratação de nenhum candidato em específico, tampouco indicou o quantitativo de vagas reservadas no certame e muito menos as qualificou: antes, simplesmente estendeu o prazo de validade 'até que se alcance o número de contratações necessárias, de forma a reduzir as contratações temporárias às situações efetivamente emergenciais e de duração reduzida' (cf. sentença de primeiro grau proferida em 19/11/2014) .'
12. E, posteriormente, arrematou: 'portanto, o que se tem, concretamente, é um concurso público cuja vigência, em sua plenitude, já se estende por nove anos, sem nenhum sinal de solução no horizonte'. 
13. O voto condutor do também já aludido Acórdão 7427/2016-TCU-Primeira Câmara, por seu turno, destacou a 'inusitada indefinição quanto ao termo final do prazo de validade do concurso' e a 'generalidade e abrangência da sentença, que não especificou o quantitativo de empregos públicos ocupados de forma supostamente irregular e tampouco delimitou as dependências da ECT em que a falha teria ocorrido'. 
14. A situação constante destes autos é significativamente distinta daqueles precedentes, uma vez que decorre de decisão judicial com contornos perfeitamente delimitados, favorável a apenas cinco candidatos aprovados para localidades previamente definidas (Microrregiões 01 e 02 de Alagoas) .
15. O voto condutor do Acórdão 3503/2016-TCU-Primeira Câmara (Relator Ministro Benjamin Zymler) , mencionado como precedente na discussão que conduziu ao já mencionado Acórdão 1106/2020-TCU-Plenário, demonstrou preocupação com a possível irreversibilidade das contratações, na hipótese de revogação da ordem judicial (...) .
16. A justificada precaução consignada naquele voto não se mostra aplicável ao ato de admissão agora apreciado, uma vez que a sentença que ordenou a contratação já transitou em julgado. Aliás, a irreversibilidade da contratação em tela é caracterizada pela desistência, pelo Banco do Brasil, de embargos que haviam sido por ele opostos contra aquela sentença e da homologação judicial, em 3/9/2018, de acordo entre as partes, com a contratação definitiva dos reclamantes, a 'plena quitação aos direitos vindicados no processo, em caráter irrevogável e irretratável' e pela extinção do processo, com resolução do mérito.
18.  (...) o ato de admissão de (...) se distingue, essencialmente, porque decorre de ação judicial: (i) de escopo restrito; (ii) desprovida do caráter de generalidade; (iii) impetrada dentro do prazo de validade do concurso; e (iv) transitada em julgado. Considero que essas condições, que consolidam a irreversibilidade da contratação, conduzem à conclusão de não haver razões para que o Tribunal deixe de considerar o ato legal, ordenando seu registro."
13.	Como se percebe das razões jurídicas de decidir acima, o relator utilizou a técnica do distinguishing com vistas à resolução de caso que apresentou certas particularidades, as quais não recomendavam a adoção da assentada jurisprudência.
14.	Preliminarmente, convém destacar que sempre que possível deve prevalecer a regra geral de interpretação que assegure relevância aos precedentes, mesmo em países que adotam o sistema de civil law, como é o caso do Brasil. Ou seja, as decisões anteriores proferidas em análise a determinadas hipóteses devem servir de modelo para aplicação posterior em questões semelhantes. A exegese que faz deferência aos julgados antecedentes confere confiabilidade, calculabilidade, coerência e segurança ao sistema jurídico e habitualmente permeia as decisões desta Casa de Contas, que reiteradas se tornam jurisprudência.
15.	Ocorre que, em determinadas situações, o caso concreto apresenta especificidades que o divisa dos demais e, por conseguinte, a solução pode se diferenciar da aplicação da jurisprudência consolidada. 
16.	Com o distinguishing, em substância, a "norma de interpretação" (jurisprudencial) continua inalterada, mas a norma de decisão daquela hipótese específica pode não reproduzir a literalidade da primeira, pois determinadas circunstâncias recomendam que a regra geral (norma de interpretação) seja afastada.
17.	Nos casos de admissões efetuadas após a validade do concurso, normalmente a jurisprudência desta Corte tem entendido que se deve considerar ilegal o ato, com negativa de seu registro, sem adotar providências para a cessação do vínculo dos empregados, ante a ausência do trânsito em julgado da ação judicial em que se discute a questão (regra geral/norma de interpretação) .
18.	A admissão do Sr. Otavio de Oliveira Ribeiro está revestida de particularidades que a dissociam desse encaminhamento (ilegalidade) e a aproximam da interpretação que orientou o Acórdão 11551/2021-TCU-Primeira Câmara (legalidade) .
19.	Essas peculiaridades são as seguintes: a) a ação foi ajuizada dentro do prazo de validade do concurso público; b) a sentença favorável ao interessado transitou em julgado, adquirindo grau de imutabilidade e de assentamento definitivo do direito discutido; c) a decisão trabalhista teve "escopo restrito", sendo ausente "o caráter de generalidade", conforme os critérios fixados no decisum acima reproduzido, pois não estendeu a validade do certame, e sim determinou a contratação do autor para o emprego em que foi aprovado em concurso; e d) está presente a hipótese da irreversibilidade da contratação, haja vista a impossibilidade de revogação da ordem judicial (coisa julgada) .
20.	Esclarecida a necessária diferenciação do caso, entendo que a admissão em questão deve ser considerada legal, com registro do correspondente ato, na mesma linha de intelecção que sustentou o Acórdão 11551/2021-TCU-Primeira Câmara, haja vista que aquela interpretação se amolda adequadamente ao ato do Sr. Otavio de Oliveira Ribeiro e ainda faz deferência ao vetusto brocardo ubi eadem ratio ibi idem jus (onde houver o mesmo fundamento, haverá o mesmo direito) .
21.	Ressalte-se, por fim, que tal encaminhamento guarda coerência com diversos outros julgados desta Corte, a exemplo dos Acórdãos/Segunda Câmara 6.099/2022, 3.200/2022 e 1.909/2022, todos de minha relatoria; 2.293/2022 - Segunda Câmara, relator Ministro-Substituto André de Carvalho; 2.512/2022 e 1.720/2022 - Primeira Câmara, relator Ministro Jorge Oliveira. 
	Ante o exposto, voto por que seja adotada a deliberação que ora submeto a este Colegiado.
TCU, Sala das Sessões, em 7 de março de 2023.
MARCOS BEMQUERER COSTA
Relator